臺灣臺北地方法院民事判決　　　　　　　 93年度建字第335號
原　　　告　財團法人中央營建技術顧問研究社
法定代理人　乙○○
訴訟代理人　莊乾城律師
複 代理 人　林清源律師
被　　　告　楊麗黛即大夏建築師事務所
訴訟代理人　張義祖律師
當事人間請求給付承攬報酬等事件，經本院於中華民國九十四年
七月二十二日言詞辯論終結，判決如下：
    主      文
原告之訴及其假執行之聲請均駁回。
訴訟費用由原告負擔。
    事實及理由
甲、程序方面：
    按「當事人喪失訴訟能力或法定代理人死亡或其代理權消滅
    者，訴訟程序在有法定代理人或取得訴訟能力之本人，承受
    其訴訟以前當然停止。」，又「第一百六十八條至第一百七
    十二條及前條所定之承受訴訟人，於得為承受時，應即為承
    受之聲明。」，「聲明承受訴訟，應提出書狀於受訴法院，
    由法院送達於他造。」，民事訴訟法第一百七十條、第一百
    七十五條第一項、第一百七十六條分別定有明文。經查，原
    告法定代理人原為蔡昭賢，嗣於訴訟進行中之民國93年11月
    8日 變更為乙○○，有原告法人登記證書、常務董事會議事
    錄在卷可稽（見本院卷一第75頁至第78頁），新法定代理人
    乙○○遂於 94年4月28日提出書狀聲明承受訴訟，於法尚無
    不合，應予准許。
乙、得心證之理由：
一、原告主張：兩造共同合作承攬訴外人交通部觀光局大鵬灣國
    家風景區管理籌備處及空軍防砲警衛司令部（以下簡稱業主
    ）之「大鵬專案工程Ａ區整體規劃及工程設計監造」工程（
    下稱系爭工程），並以被告名義與業主簽約，而由原告擔任
    實際監造施作，其中履約保證金由原告負擔75﹪，被告負擔
    25 ﹪， 兩造並約定由原告負責所有工程監造、道路設橋樑
    規劃設計工作，建築物設計工作則由被告負責，至於工程監
    造費用則由被告向業主領取後再交付原告，原本約定監造費
    用應由原告全部取得，但本件原告僅主張原告可得98﹪、被
    告可得 2﹪，另建築物設計工作報酬則由被告向業主收取。
    系爭工程自 88年12月9日開工以來，監造工作均由原告獨自
    辦理，但被告就工程規劃設計、監造等服務費用之計算、分
    配問題均拒絕與原告簽立協議書，更無故扣留其向業主領取
    之監造費用約20﹪未依約交付原告，總計被告迄至93年8月6
    日為止，尚有監造費用新台幣（下同）6,584,533 元未給付
    原告。又被告對於業主因監造人數不足扣罰監造費用、監造
    費用計算比例不合理及工期展延未支付逾期監造費等情形，
    均未向業主表示異議爭取合理監造費用，損害原告權益，經
    原告於 93年4月8日、同年9月30日定七日期限催告被告履行
    ，逾期不為則兩造間契約即為終止不另行通知，詎被告迄未
    遵期履行構成給付遲延，依民法第二百五十四條規定，兩造
    間契約業於93年10月16日終止，另併再以起訴狀繕本之送達
    催告被告於七日內辦理前開事項，逾期則兩造間契約即為終
    止，不另通知。再者，原告曾依兩造間聲明書約定支出履約
    保證金 6,750,000元，現兩造間契約既經原告終止，則被告
    所受免支付履約保證金之利益即無法律上原因，且致原告受
    有損害，原告自得依不當得利之規定請求被告返還履約保證
    金 2,700,000元。為此爰依兩造間合作契約及民法第一百七
    十九條不當得利之法律關係，起訴請求被告給付監造費用及
    返還履約保證金等語。並聲明：
  (一)被告應給付原告 9,284,533元，及自起訴狀繕本送達翌日起
    至清償日止，按年息5﹪計算之利息。
  (二)願供擔保以代釋明，請准宣告假執行。
二、被告則以：依據系爭工程之招標公告及相關建築師法、建築
    法規定，供公眾使用建築物之設計監造限於已加入建築師公
    會之開業建築師始得辦理，被告為建築師，原告為技師，關
    於系爭工程被告為承攬人、原告則為次承攬人，兩造間屬於
    承攬契約關係，非合作契約關係，約定由被告向業主承攬系
    爭工程，並將其中技師應負責之工作交由原告承攬，原、被
    告工作比例各為56﹪、44﹪，復依履約保證金約定兩造各負
    擔之比例觀之，原告僅得領取75﹪之監造費用；何況被告已
    給付監造費用86﹪即24,546,578元予原告，原告已不得再請
    求監造費用；末者，原告各期款項請求權均已罹於民法第一
    百二十七條第七款二年時效而消滅。至於系爭工程施工確有
    延宕情形，惟業主與行政院公共工程委員會均認定可歸責於
    被告，因此被告實難向業主爭取權益，原告終止契約並不合
    法。又被告係依與業主契約約定交付履約保證金 9,000,000
    元予業主後，再向原告收取其基於次承攬人地位應付之履約
    保證金 6,750,000元，而被告與業主所定契約約定履約保證
    金按系爭工程實做程度比例發還，若業主解約更可全部沒收
    ；茲既業主已擬追究原告擅自於 93年5月26日撤離工地、監
    工瑕疵等違約責任，而未發還履約保證金 2,700,000元，故
    原告所指應返還履約保證金 2,700,000元之停止條件尚未成
    就，尚不成立不當得利可言等語，資為抗辯。並聲明：原告
    之訴及假執行之聲請均駁回，如受不利判決願供擔保，請准
    宣告免為假執行。
三、兩造不爭執之事實：
  (一)業主交通部觀光局大鵬灣國家風景區管理籌備處及空軍防砲
    警衛司令部之「大鵬專案工程Ａ區整體規劃及工程設計監造
    」工程，係由被告以其名義與業主簽訂契約之事實，有原告
    提出之「交通部觀光局大鵬灣國家風景區管理處籌備處委託
    辦理大鵬專案工程Ａ區整體規劃及工程設計監造契約書」在
    卷足證（見本院卷一第 7頁），此為被告所不爭執，自堪予
    認定。
  (二)兩造曾於 87年7月28日因系爭工程簽訂聲明書，約定被告與
    業主間所訂前述(一)契約所需繳納之履約保證金 9,000,000元
    ，由原告負擔6,750,000元、被告負擔2,250,000元一節，亦
    有原告提出之聲明書在卷可稽，且為被告所不爭，應堪信為
    真實。
四、原告主張兩造間存有合作契約關係，但被告應依約給付監造
    費用；又被告未為原告向業主爭取合理權益，顯已構成給付
    遲延，原告業已終止兩造間合作契約，被告依不當得利規定
    應返還履約保證金 2,700,000元等語。但為被告所否認，並
    以上開情詞置辯。準此，本件兩造爭執之重點在於：
  (一)兩造間是否存有契約關係？又該契約性質究竟為何？
  (二)原告請求被告給付監造費用6,584,533元是否有據？
  (三)原告以被告給付遲延為由終止契約，是否已發生效力？而原
    告依據不當得利之規定，請求被告返還履約保證金有無理由
    ？
五、現就兩造爭執之重點分述如下：
  (一)兩造間是否存有契約關係？又該契約性質究竟為何？
  1.按現行民法上債之關係，係建立在主給付義務。所謂主給付
    義務，乃指債之關係所固有、必備，並用以決定債之關係（
    尤其是契約）類型之基本義務，即債之關係之要素。是以，
    判斷當事人間所成立之契約類型為何，究竟為民法債編所定
    有名契約，或為其他無名契約等情，應自當事人所約定之權
    利義務內容觀之。
  2.原告主張兩造為共同合作承攬系爭工程，遂以被告名義與業
    主簽約，而由原告擔任實際監造施作，其中履約保證金由原
    告負擔75﹪，被告負擔25﹪，兩造並約定由原告負責所有工
    程監造、道路設橋樑規劃設計工作，建築物設計工作則由被
    告負責，至於工程監造費用則由被告向業主領取後再交付原
    告，約定監造費用應由原告全部取得，另建築物設計工作報
    酬則由被告向業主收取等情，雖據其提出聲明書、原告人員
    履歷以佐。但被告則否認原告係獨自辦理所有系爭工程監造
    工作者，並抗辯：被告為建築師，原告為技師，關於系爭工
    程被告為承攬人、原告則為次承攬人，兩造間屬於承攬契約
    關係，約定由被告向業主承攬系爭工程，並將其中技師應負
    責之工作交由原告承攬，建築師工作則由被告負責，原、被
    告工作比例各為56﹪、44﹪，兩造所各負責之工作應以業主
    所製業務權責劃分表為據等語，且提出空軍防砲警衛司令部
    令為證（見本院 93年12月21日言詞辯論筆錄第2頁、卷一第
    62、63頁）。
  3.經查，原告前開所提出之聲明書，僅記載兩造關於被告與業
    主所簽訂之委託設計監造契約中履約保證金 9,000,000元應
    依如何之比例分擔一事，並未提及原告所述合作契約相關權
    利義務事項具體細節等情，此觀諸卷附之聲明書即明（見本
    院卷一第17頁）。至於原告提出之人員履歷（見本院卷二第
    11頁至第22頁），僅能證明原告僱用之人員相關學經歷背景
    ，但無從證明兩造所約定之權利義務具體內容乙節。另原告
    聲請調閱被告入出境資料、報稅資料，以證明系爭工程係由
    原告監造一事，然因此等證據尚難證明兩造所約定權利義務
    履行細節，本院認並無調查之必要。
  4.雖原告聲請訊問證人甲○○以證明其所指合作契約細節，但
    查，證人甲○○於本院 94年5月31日言詞辯論期日證稱：「
    我是在 92年1月28日到職，擔任總經理的工作，…系爭工程
    簽約時我還沒有到原告處任職，…，當初締約過程我並沒有
    參與」等語（見本院卷二第 168頁），亦未能證明原告所主
    張之合作契約權利義務內容確屬真正。
  5.綜此，兩造對於其等間存有契約關係並不爭執，但迄仍就契
    約相關權利義務內容為不同之陳述，原告又未能提出其他證
    據以證明其前揭2.主張之情事為真正，自難使本院產生信其
    所主張之合作契約中相關兩造負責工作分配、費用負擔等權
    利義務各項事實為可取之心證。
  (二)原告請求被告給付監造費用6,584,533元是否有據？
  1.原告起訴時先則主張被告業務所得及管理費應為承攬報酬之
    10﹪，次又主張兩造約定工程監造費用係由被告向業主領取
    後再交付原告，原本約定監造費用應由原告全部取得，但本
    件僅主張原告可得 98﹪、被告可得2﹪等語（見本院卷一第
    86、91頁），嗣又表示監造費用亦得以被告所辯之比例75﹪
    、25﹪計算等語（見本院卷二第 8頁）。至於被告先則抗辯
    原告僅得領取75﹪之監造費用，其後又辯稱被告已給付監造
    費用86﹪即24,546,578元予原告等語。承此，就原告可得領
    取之監造費用應如何計算乙節，兩造前後陳述均不一，則關
    於原告此部分所為之主張是否可採，即有疑義。
  2.原告雖提出金額計算表以為其主張之佐證（見本院卷一第45
    、94頁），但此等計算表之記載為被告所否認（見本院卷一
    第57頁），該份計算表既然係原告單方面計算製作之文書，
    並非兩造締約、履約過程中之文件，自難憑以採信。
  3.雖原告聲請本院向業主調查被告已領取之設計規劃費用為多
    少，但原告迄今均未能就前提事實即兩造約定之監造費用比
    例多寡舉證以實其說，故本院認為此部分證據尚無庸予以調
    查。
  4.按請求履行債務之訴，除被告自認原告所主張債權發生原因
    之事實外，應先由原告就其主張此項事實，負舉證之責任，
    必須證明其為真實後，被告於其抗辯事實，始應負證明之責
    任，此為舉證責任分擔之原則，最高法院著有四十三年上字
    第三七七號判例可資參照。原告請求被告給付監造費用，但
    均未能就兩造約定之監造費用計算確實比例提出相關證據以
    為證明，所為之請求難屬有據。是以，原告請求被告給付監
    造費用6,584,533元，不應准許。
  (三)原告以被告給付遲延為由終止契約，是否已發生效力？而原
    告依據不當得利之規定，請求被告返還履約保證金有無理由
    ？
  1.終止權與解除權為不同之形成權，民法關於債務不履行設有
    法定解除權，而於民法第二百五十四條至第二百五十六條為
    一般性規定。至於法定終止權之行使則在個別債務不履行情
    事，分別以明文承認之，換言之，僅在各種典型（有名）契
    約個別承認其存在，例如：民法第四百二十四條、第四百七
    十二條、第四百八十四條、第五百十一條等規定，並未如解
    除權設有前述一般性規定。
  2.原告固然主張：被告對於業主因監造人數不足扣罰監造費用
    、監造費用計算比例不合理及工期展延未支付逾期監造費等
    情形，均未向業主表示異議爭取合理監造費用，損害原告權
    益，經原告定期催告被告履行，被告逾期未履行構成給付遲
    延，其得依民法第二百五十四條規定，以被告給付遲延為由
    終止契約（見本院93年12月21日言詞辯論筆錄，原告已明白
    表示其並非行使解除權）等語，但如前述，民法第二百五十
    四條規定係債務不履行解除權之一般規定，原告依此規定行
    使「終止權」自屬無據；此外，原告復未指出兩造間契約有
    無約定終止權存在。因此，原告並未取得法定、約定終止權
    ，其主張得行使終止權乙節自不合法，所為意思表示顯不生
    終止契約之效力。
  3.兩造間所存契約既因原告未取得終止權，所為終止意思表示
    不生效力，自仍繼續存在。次查，依聲明書約定，原告所負
    擔之履約保證金應俟業主退還被告五日內，被告始須返還原
    告，有聲明書可證；現該聲明書既仍有效，原告自應受此約
    定之拘束。又原告對於被告所辯業主尚未發還履約保證金等
    語並未予以爭執，則該聲明書所定返還履約保證金之要件尚
    未該當，原告本於不當得利之規定請求被告返還履約保證金
    2,700,000元，亦無理由，應予駁回。
六、從而，原告本於兩造間合作契約及民法第一百七十九條不當
    得利之法律關係，請求被告給付監造費用及返還履約保證金
    共 9,284,533元，及自起訴狀繕本送達翌日即93年11月18日
    起至清償日止，按年息 5﹪計算之利息，為無理由，應予駁
    回。其訴既經駁回，則假執行之聲請亦失所附麗，應併予駁
    回。
七、本件為判決之基礎已臻明確，兩造其餘之陳述及所提其他證
    據，經本院斟酌後，認為均於判決之結果無影響，亦與本案
    之爭點無涉，自無庸逐一論述，併此敘明。
丙、結論：原告之訴為無理由，並依民事訴訟法第七十八條，判
    決如主文。
中　　華　　民　　國　　94　　年　　8 　　月　　8 　　日
                  民事第三庭  法  官  賴錦華
正本係照原本作成
如對本判決上訴，須於判決送達後廿日內向本院提出上訴狀
中　　華　　民　　國　　94　　年　　8 　　月 　 8　 　日
                              書記官  林桂玉
